最高法院民事判決　　　　　　　　　　111年度台上字第578號
上　訴　人　陳正宗
　　　　　　林瑞鴻
共　　　同
訴訟代理人　蕭慶鈴律師
上　訴　人　林瑞裕
訴訟代理人　甘龍強律師
被 上訴 人　陳怡如
訴訟代理人　林永頌律師
　　　　　　白禮維律師
上列當事人間請求第三人撤銷訴訟事件，上訴人對於中華民國11
0年8月25日臺灣高等法院臺中分院第二審判決（108 年度重上字
第153號），提起上訴，本院判決如下：
    主  文
上訴駁回。
第三審訴訟費用由上訴人負擔。
    理  由
本件被上訴人主張：伊與上訴人林瑞裕於民國101年5月9 日登
  記結婚，嗣伊於106年11月9日訴請離婚，並請求分配剩餘財產
  （下稱另案）。林瑞裕為減少伊可得分配之剩餘財產，與上訴
  人林瑞鴻、陳正宗（下合稱林瑞鴻2 人，與林瑞裕合稱上訴人
  ）就第一審判決附表1 所示土地（下逕稱該地號土地，合稱系
  爭土地）虛構借名登記之事實（下稱系爭借名登記），由林瑞
  鴻2人訴請林瑞裕應將系爭土地所有權移轉登記予林瑞鴻2人，
  經臺灣臺中地方法院（下稱臺中地院）以106年度重訴字第155
  號判決林瑞鴻2人勝訴確定（下稱第155號確定判決），然系爭
  借名登記乃通謀虛偽，第155 號確定判決結果不能拘束伊，伊
  有確認利益等情，求為確認上訴人間系爭借名登記不存在之判
  決（未繫屬本院者，不予贅述）。
上訴人則以下列情詞置辯：
㈠林瑞鴻2人部分：另案當事人為被上訴人及林瑞裕，林瑞鴻2人
  並參加該訴訟輔助林瑞裕，兩造當事人同一。且另案為給付之
  訴，即包含確認系爭土地是否為林瑞裕婚後財產之系爭借名登
  記不存在之訴訟標的，兩案訴訟標的相同或可代用，被上訴人
  於本件為同一請求，係重複起訴，違反一事不再理原則。被上
  訴人對林瑞裕非定有剩餘財產分配請求權，無提起本件訴訟之
  確認利益；縱有確認利益，另案若認系爭借名登記不存在，被
  上訴人提起本件訴訟即欠缺權利保護要件；倘另案認系爭借名
  登記關係存在，本件訴訟標的即為另案確定判決效力所及，亦
  應駁回被上訴人本件之請求。又第155 號確定判決已確認上訴
  人間有系爭借名登記存在，被上訴人主張上訴人簽訂之共有合
  約書（下稱系爭共有合約書）係通謀虛偽意思表示，應負舉證
  責任等語。
㈡林瑞裕部分：另案仍由第一審法院審理中，被上訴人提起本件
  確認之訴，違背禁止重複起訴規定。伊婚後財產均屬負數，被
  上訴人對伊無剩餘財產分配請求權，不受系爭土地是否為借名
  登記影響，本件無即受確認判決之法律上利益。又第155 號確
  定判決已確認上訴人間有系爭借名登記存在，系爭借名登記已
  成為過去法律關係，不得為確認訴訟之標的。系爭共有合約書
  已商定以與地主林來旺簽立之買賣契約書（下稱系爭買賣契約
  書）日期即102年10月4日為簽約日，目的係確認彼此權利義務
  ，非臨訟偽造等語。
原審審理結果以：
㈠被上訴人與林瑞裕於101年5月9 日結婚，未約定夫妻財產制；
  被上訴人於106年11月9日對林瑞裕提起離婚訴訟，並請求分配
  剩餘財產，另案現由臺中地院107 年度婚字第99號家事事件審
  理中；林瑞裕於103年1月至3 月間，以買賣為原因，登記為系
  爭土地所有權人；林瑞鴻2人於106年1 月25日依系爭共有合約
  書，起訴請求林瑞裕將借名登記其名下之系爭土地返還，經第
  155 號確定判決認定林瑞裕應將系爭土地所有權移轉登記予林
  瑞鴻2 人等情，為兩造所不爭。
㈡林瑞鴻2 人僅為輔助林瑞裕與被上訴人間另案剩餘財產訴訟之
  參加人，並非另案當事人，自不為另案判決既判力效力所及。
  且另案訴訟標的為民法第1030條之1第1項之剩餘財產差額分配
  請求權，本件則為確認上訴人間系爭借名登記不存在，並非以
  另案訴訟標的即民法第1030條之1第1項之剩餘財產差額分配請
  求權，求為積極或消極之確認判決，核與本院46年台抗字第13
  6 號裁定要旨及個案情節不同，無法比附援引。又林瑞裕之婚
  後財產並非僅系爭土地，被上訴人在另案之請求是否有理由，
  尚涉被上訴人之婚後財產範圍。本件訴訟，並非就另案同一訴
  訟標的，求為與另案內容相同或可以代用之判決，被上訴人提
  起本件訴訟，並未違反一事不再理原則。
㈢被上訴人與林瑞裕已離婚，其得依民法第1030條之1第1項規定
  ，於另案主張林瑞裕之婚後財產大於其婚後財產，請求林瑞裕
  給付剩餘財產差額。至被上訴人得否對林瑞裕獲得剩餘財產差
  額分配，及林瑞裕所為其婚後財產均屬負數之辯可採否，仍待
  另案以判決確認。系爭土地究屬林瑞裕婚後財產或僅係林瑞鴻
  2 人所借名登記，影響另案就林瑞裕婚後財產範圍之認定，進
  而影響被上訴人與林瑞裕間剩餘財產差額之計算，上訴人並提
  出第155 號確定判決為佐，被上訴人私法上之地位有受侵害之
  危險。本件確認訴訟之確定判決效力，對兩造均有拘束力，被
  上訴人前開私法上不安情狀，得藉由本件確認判決除去，自有
  確認利益。系爭土地仍登記林瑞裕名下，且第155 號確定判決
  對被上訴人不生效力，上訴人間就系爭土地是否有系爭借名登
  記存在，仍屬現在之法律關係，自得為確認訴訟之標的。
㈣本件被上訴人係訴請確認上訴人間系爭借名登記不存在，上訴
  人既抗辯系爭借名登記存在，應由上訴人先負舉證責任。上訴
  人雖以系爭借名登記業經第155號確定判決認定云云，惟第155
  號確定判決係依民事訴訟法第280條第3項準用第1 項規定，以
  林瑞裕之視同自認，而認定林瑞鴻2 人主張之系爭借名登記存
  在，此對於不受該案判決效力所及之被上訴人而言，無從證明
  林瑞裕在該案所自認之事實為真。又系爭買賣契約書見證人劉
  國慶未親自見聞系爭借名登記協商過程，所為證詞復與系爭共
  有合約書內容不符，其證詞無足為有利於上訴人之認定。上訴
  人並自承系爭共有合約書實際書立日期為104年7月16日之後，
  該合約書記載之102年10月4日係倒填日期。上訴人未事先書立
  借名登記契約，事後又以倒填日期方式書立系爭共有合約書，
  所為舉措異乎常情。且系爭買賣契約書之標的未包括系爭土地
  中之152-1 地號土地，上訴人以林瑞裕名義購買系爭土地之總
  價款，依現有事證，無法查知，難認上訴人就系爭土地有系爭
  借名登記存在。上訴人未能舉證證明系爭借名登記存在，被上
  訴人尚無庸就系爭借名登記為通謀虛偽意思表示乙節，負舉證
  責任。
㈤綜上，上訴人未能舉證證明系爭借名登記存在，被上訴人請求
  確認上訴人間系爭借名登記不存在，為有理由，應予准許，為
  其心證之所由得，並說明上訴人其餘抗辯及聲明證據為不足取
  及無須再予審酌之理由，因而維持第一審所為上訴人敗訴之判
  決，駁回其上訴。
本院之判斷：
  按取捨證據、認定事實屬於事實審法院之職權，若其取證、認
  事並不違背法令及經驗法則、論理法則或證據法則，即不許任
  意指摘其採證或認定不當，以為上訴第三審理由。原審本其認
  事、採證及適用法律之職權行使，綜合相關事證，認定林瑞鴻
  2 人僅為另案訴訟之參加人，不為另案判決既判力效力所及；
  且另案訴訟標的為民法第1030條之1第1項之剩餘財產差額分配
  請求權，本件訴訟則為確認上訴人間系爭借名登記不存在，並
  非就同一訴訟標的，求為與另案內容相同或可以代用之判決，
  自無違反一事不再理原則。而系爭土地究屬林瑞裕婚後財產或
  僅係林瑞鴻2 人所借名登記，影響另案就林瑞裕與被上訴人間
  剩餘財產差額計算之認定。本件確認訴訟之確定判決效力，對
  兩造均有拘束力，被上訴人該私法上不安情狀，得藉由該確認
  判決除去，自有確認利益。且系爭土地仍登記林瑞裕名下，第
  155 號確定判決對被上訴人不生效力，系爭土地是否有系爭借
  名登記存在，仍屬現在之法律關係，自得為確認訴訟之標的。
  又上訴人未能舉證證明系爭借名登記存在，被上訴人請求確認
  上訴人間系爭借名登記不存在，為有理由，而本此見解為上訴
  人不利之判決，經核於法並無違誤。上訴論旨，猶就原審採證
  、認事之職權行使暨其他與判決基礎無涉之理由，指摘原判決
  不當，聲明廢棄，非有理由。末查，林瑞鴻2 人於本院另以上
  訴人間系爭借名登記縱不存在，林瑞裕亦需對其等負不當得利
  或損害賠償之債務云云，核屬新攻擊防禦方法，本院依法不得
  審酌；且本件所涉法律見解未具有原則上重要性，爰不經言詞
  辯論，均附此敘明。
據上論結，本件上訴為無理由。依民事訴訟法第481條、第449
  條第1項、第78條，判決如主文。
中    華    民    國   111    年    5     月    11    日
                      最高法院民事第六庭
                          審判長法官  魏  大  喨  
                                法官  李  寶  堂  
                                法官  李  文  賢  
                                法官  高  榮  宏  
                                法官  林  玉  珮  
本件正本證明與原本無異
                                      書  記  官
中    華    民    國   111    年    5     月    17    日